【裁判字號】    98,訴,272
【裁判日期】    980527
【裁判案由】    塗銷抵押權登記
【裁判全文】
臺灣彰化地方法院民事判決  98年度訴字第272號
原      告  乙○○
訴訟代理人  己○○
被      告  國泰塑膠工業股份有限公司
法定代理人  戊○○
            甲○○
                        4號1.
            丁○○
            丙○○
上列當事人間請求塗銷抵押權登記事件，本院於民國98年5月26
日言詞辯論終結，判決如下：
    主      文
被告應將座落彰化縣彰化市○○段第596之10地號土地應有部份6
分之1以彰化地政事務所收件年期字號70年彰字第020485號於70
年9月16日所設定新台幣壹佰萬元之抵押權予以塗銷。
訴訟費用由被告負擔。
    事實及理由
一、本件被告經合法通知未於言詞辯論期日到場，核無民事訴訟
    法第三百八十六條各款所列情形，爰依原告之聲請，由其一
    造辯論而為判決。
二、本件原告起訴主張：
  (一)本件被告國泰塑膠工業股份有限公司於民國81年2月13日經
    主管機關經濟部以經商字第202556號函撤銷登記(證1)，惟
    被告公司仍在清算期間內，視為尚未解散而有當事人能力。
    按解散之公司除因合併、分割或破產而解散外，應行清算；
    解散之公司，於清算範圍內，視為尚未解散；公司經中央主
    管機關撤銷或廢止登記者，準用前三條之規定，公司法第24
    條、第25條、第26-1條定有明文。本件被告國泰塑膠工業股
    份有限公司雖已於民國81年2月13日經主管機關經濟部以經
    商字第202556號函撤銷登記，於81年8月間選任清算人，並
    陳報臺灣臺北地方法院備查，復於82年12月10日陳報清算完
    結獲准核備，惟國泰塑膠工業股份有限公司之資產負債並未
    清算完結，此觀82年12月10日以後其他債權人與國泰塑膠工
    業股份有限公司間之爭訟(證2)即明，是被告國泰塑膠工業
    股份有限公司仍在清算期間內，視為尚未解散而有當事人能
    力，合先敘明。
  (二)原告於70年間，為擔保訴外人三福皮件企業股份有限公司（
    簡稱三福公司）對被告之債務，以其所有坐落彰化市○○段
    596-10 地號、權利範圍六分之一之土地，設定100萬元之普
    通抵押權以為擔保，經彰化縣彰化地政事務所於70年9月16
    日以彰字第020485號收件登記。惟查，三福公司並未積欠被
    告公司貨款，且三福公司於79年8月11日即已解散，被告亦
    於81年2月13日經撤銷登記，故系爭抵押權所擔保之債權並
    不存在。退步言之，縱使三福公司與被告間有系爭普通抵押
    權所擔保之債權存在，該債權請求權至遲於85年9月16日止
    （自抵押權設定登記日起算15年）已因時效而消滅，而被告
    公司亦未於90年9月16日前（亦即時效完成後之5年間）實行
    其抵押權，依民法第880條：「以抵押權擔保之債權，其請
    求權已因時效而消滅，如抵押權人，於消滅時效完成後，五
    年間不實行其抵押權者，其抵押權消滅。」之規定，系爭抵
    押權亦已因時效完成後五年不實行而消滅。依最高法院89年
    台上字第1086號裁判意旨：「抵押權為從物權，以其擔保之
    債權存在為發生之要件，契約當事人間除以債權之發生為停
    止條件，或約定就將來應發生之債權而設定外，若所擔保之
    債權不存在，縱為抵押權之設定登記，自難認其抵押權業已
    成立。」，則既三福公司與被告間並無債權債務關係存在，
    系爭抵押權即因違反成立上之從屬性而不成立，縱已有抵押
    權之登記，該登記亦屬無效，應予塗銷。
  (三)按所有權人對於妨害其所有權者，得請求除去之，民法第76
    7條第2項定有明文。此係指所有人，於其所有權之圓滿狀態
    被占有以外之方法妨害時，對於妨害人得請求其除去之權利
    。行使此權利之人須為所有人或依法律規定行使所有權之人
    ，相對人係以占有以外之方法，侵害所有權或阻礙所有人之
    圓滿行使所有權之行為或事實均屬之，亦即該所有權之現在
    事實狀態與其本來應有之狀態不相一致，且此妨害之狀態仍
    然存在。系爭土地之抵押權設定因債權不存在或因罹於時效
    而歸於消滅，然上開抵押權設定登記仍然存在，此即妨礙原
    告所有權之圓滿實現，而此抵押權設定登記與原告就系爭土
    地本來應有之狀態不相一致，則原告就系爭土地之所有權受
    有侵害，自得依法訴請被告塗銷上開抵押權設定登記。綜上
    所陳，抵押權設定須以債權之成立為前提，若其債權不存在
    或已消滅時，基於抵押權之從屬性，其抵押權自不生效力，
    則抵押權設定登記自應予塗銷。本件兩造就系爭土地所為抵
    押權設定既因除斥期間經過而消滅，並因債權不存在或消滅
    而失所附麗，原告自得依民法第767條規定請求被告塗銷抵
    押權登記等情。並聲明如主文所示。
三、原告主張之上揭事實，業據其提出土地登記謄本及公司基本
    資料為證，並經本院向台灣台北地方法院調取81年度司字第
    28 8號清算事件卷宗核閱屬實。按公司於清算完結，清算人
    將結算表冊送請股東會承認後，依公司法第九十三條第一項
    、第三百三十一條第四項規定，向法院聲報清算完結，係屬
    非訟事件，法院所為准予備查之意思表示，無實體確定公司
    清算事務是否完結之效力。是公司是否清算完結，法人人格
    是否消滅，應視其已否完成「合法清算」，所謂清算終結係
    指清算人就清算程序中應為之清算事務，實質全部辦理完竣
    而言，而不以法院之備案為依據。已向法院聲報清算完結獲
    准備查之公司，如尚有未辦完之事務，該公司就了結該項未
    辦完事務之範圍內，自仍應視為未解散而有權利能力。查本
    件被告公司對於原告所有之系爭土地尚設定有100萬元之抵
    押權存在，此為被告公司解散當時尚未辦完之事務，應屬公
    司法第334條準用第84條第1項第1款所謂了結現務之清算範
    圍，被告公司就本件塗銷抵押權事件，即應視為有當事人能
    力。
四、又按基於抵押權之從屬性，一般抵押權之設定須有擔保之債
    權存在始可，除設定當時特別載明對將來發生之債權亦在擔
    保之列，亦可認與從屬性無違，有效成立，如最高限額抵押
    權之設定，又抵押權係以擔保債務之清償為目的，從屬於擔
    保債權而存在，一般抵押權於債權消滅或不存在時，即歸於
    消滅。查被告公司於81年解散辦理清算完結向法院報請准予
    核備時，已陳報該公司無任何剩餘財產，資產損益表中亦未
    列入任何債權，爾後清算完結經法院准予備查，亦可確定將
    來不再發生債權，因此被告對原告應已無任何債權存在即堪
    認定，是系爭抵押權所擔保之債權既不存在，則抵押權即失
    所附麗，因此抵押人請求塗銷抵押權之登記，洵屬有據。
五、從而，原告請求被告應將座落彰化縣彰化市○○段第596之
    10地號土地應有部份6分之1以彰化地政事務所收件年期字號
    70年彰字第020485號於70年9月16日所設定新台幣壹佰萬元
    之抵押權予以塗銷，為有理由，應予准許。
六、結論：本件原告之訴為有理由，依民事訴訟法第385條第1項
    前段、第78條，判決如主文。
中    華    民    國    98    年     5    月    27    日
                  民事第一庭    法  官  黃倩玲
以上正本係照原本作成。
如對判決上訴，應於判決送達後20日內向本院提出上訴狀。
中    華    民    國    98     年    6    月     2    日
                                書記官  楊美芳


司法院資訊處製作；財團法人民間司法改革基金會備份。
